【裁判字號】    94,上訴,1923
【裁判日期】    950227
【裁判案由】    違反毒品危害防制條例
【裁判全文】
臺灣高等法院高雄分院刑事判決        94年度上訴字第1923號
上  訴  人
即  被  告  甲○○
                    現於臺灣高雄女子監獄
上列上訴人因違反毒品危害防制條例案件，不服臺灣高雄地方法
院94年度訴字第3591號中華民國94年11月18日第一審判決（起訴
案號：臺灣高雄地方法院檢察署94年度毒偵字第3390號），提起
上訴，本院判決如下：
    主  文
原判決撤銷。
本件公訴不受理。
    理  由
一、公訴意旨略以：
    被告甲○○前因違反肅清煙毒條例及偽造文書案件，經分別
    判處有期徒刑3 年3 月、7 月確定，經接續執行，於90年6
    月7 日縮短刑期假釋出監，並於92年3 月19 日 縮刑期滿視
    為執行完畢。另因施用毒品案件，經裁定送觀察勒戒後，認
    無繼續施用毒品之傾向，於88年10月28日為不起訴處分確定
    ，並於88年10月29日執行完畢，惟其嗣後因再次施用毒品，
    於93年4 月30日經判處有期徒刑8 月確定（尚未執行完畢）
    。詎甲○○仍未戒除毒癮，復基於施用第一級毒品海洛因之
    概括犯意，自94年2 月14日晚上某時起至同年4 月13日日間
    某時止，在其不詳友人位於高雄市○○路之租屋處，將少許
    海洛因摻水後，以針筒注射之方式，連續施用第一級毒品海
    洛因多次，並另基於施用第二級毒品甲基安非他命之犯意，
    於94年2 月14日晚上某時許，在上開地點，以燒烤之方式，
    施用第二級毒品甲基安非他命1 次，嗣其於94年2 月15日下
    午4 時45分許，因另涉竊盜案件為警查獲，乃冒其姊潘燕微
    之名以應訊並接受採尿，經警方以潘燕微涉嫌違反毒品危害
    防制條例案件移送臺灣高雄地方法院檢察署後，為檢察官察
    覺有異而送請指紋鑑定，始查知上情，因認被告涉嫌違反毒
    品危害防制條例一案。
二、原審判決略以：
    被告甲○○對其於上揭時、地分別施用第一級毒品海洛因及
    第二級毒品甲基安非他命之事實均坦承不諱，而其為警查獲
    時所採尿液，經送驗結果，係呈嗎啡及甲基安非他命陽性反
    應，此有高雄市立凱旋醫院94年3 月14日轉碼編號00000000
    號濫用藥物尿液檢驗報告1 紙附卷可證，足見被告所稱其於
    前揭時、地施用海洛因、甲基安非他命之自白，應與事實相
    符而堪採信。觀毒品危害防制條例第20條第3 項之立法修正
    理由，係謂「觀察勒戒或強制戒治5 年後，再犯者，顯見前
    所實施之觀察、勒戒或強制戒治已足以遮斷其施用毒品之癮
    ，為期自新及協助其斷除毒癮，對此5 年後再犯者爰明定仍
    適用初犯之規定，先經觀察、勒戒、強制戒治之程序」。參
    酌上開法條規定及立法理由意旨，堪認被告於觀察、勒戒或
    強制戒治執行完畢後，須於5 年內均無施用毒品之行為，始
    能認其前所實施之觀察、勒戒或強制戒治已足遮斷被告施用
    毒品之癮，而得於5 年後再犯時得依毒品危害防制條例第20
    條第3 項適用初犯之規定，重行觀察勒戒、強制戒治之程序
    ，反面言之，如被告於執行強制戒治完畢釋放後5 年內有再
    次施用毒品之行為，縱其第3 次施用毒品之行為係於釋放後
    5 年後發生，亦不得再適用初犯之規定，先經觀察、勒戒、
    強制戒治之程序，而應逕予起訴論罪科刑，本件被告於第一
    次觀察勒戒執行完畢釋放後，既有已於5 年內有第2 次施用
    第一級毒品海洛因再被判處有期徒刑8 月確定之事實，雖本
    案發生於前開強制戒治執行完畢5 年之後，揆諸前揭說明，
    即不得適用初犯之規定，應由檢察官偵查起訴而由法院加以
    論罪科刑。
三、本院按：
(1)、起訴之程序違背規定者，應諭知不受理之判決，刑事訴訟法
    第303 條第1 款定有明文。又毒品危害防制條例業於92年6
    月6 日經立法院修正通過，於92年7 月9 日公布修正全文，
    並自公布後6 個月即93年1 月9 日開始施行，對施用毒品即
    違反毒品危害防制條例第10條之犯罪，其論罪科刑法條本身
    （即毒品危害防制條例第10條第1 項及第2 項）之條次、構
    成要件及法定刑度固均無變更，惟就非屬犯罪構成要件之追
    訴處罰條件，即被告於訴追前所應接受之觀察、勒戒或強制
    戒治等治療程序內容，於何種治療結果下應予論罪科刑，則
    有所更異，亦即：依舊法規定採施用毒品者之犯次，分為第
    1 次犯、5 年後再犯、5 年內再犯或3 犯以上而異其刑事處
    遇程序，並以不起訴為再犯之界定時點，另且強制戒治執行
    滿3 個月，即得停止強制戒治付保護管束。修正後之新法，
    僅區分為初犯、5 年後再犯及5 年內再犯，另強制戒治期間
    修正為6 個月以上，至無繼續強制戒治之必要為止，最長不
    得逾l 年，並配合刪除停止戒治付保護管束及延長強制戒治
    之規定，再犯之時點界定為「觀察、勒戒或強制戒治執行完
    畢釋放」至於應如何解釋「觀察、勒戒或強制戒治執行完畢
    釋放」參酌本條例第20條第3 項的修正提案說明書之闡釋：
    「觀察、勒戒或強制戒治後5 年內再犯者，顯見前所實施之
    觀察、勒戒或強制戒治已足以遮斷其施用毒品之癮，為期自
    新及協助其斷除毒癮，對此5 年後再犯者爰明定仍適用初犯
    之規定，先經觀察、勒戒、強制戒治之程序。」（立法院議
    案關係文書總第308 號政府提案第3080號），自前揭修正理
    由以觀，「執行完畢釋放」，應重在遮斷毒癮治療程序之完
    成，是於觀察、勒戒後認無繼續施用傾向者，即應於觀察、
    勒戒治療程序完結釋放後，始有該條第3 項於5 年內再犯視
    為初犯之情形﹔若認為有繼續施用傾向，則因須依同條第2
    項規定繼續執行強制戒治，待治療程序完竣釋放後。解釋上
    倘非強制戒治治療程序完竣之釋放，即不符該條例「執行完
    畢釋放」之法意。復參以，毒品危害防制條例第23條第l 項
    前段、第2 項前段規定：「依第20條第2 項強制戒治期滿，
    應即釋放，由檢察官為不起訴之處分。」「觀察、勒戒或強
    制戒治執行完畢釋放後，5 年內再犯第10條之罪，檢察官應
    依法追訴。」，自前、後項法文以觀，亦可知檢察官應依法
    追訴者，也就是本條之追訴處罰條件，係指第l 項「依第20
    條第2項強制戒治期滿」之釋放日後，5 年內再犯之情形。
(2)、按毒品危害防制條例復於93年1 月9 日修正生效施行，而本
    件檢察官起訴案件之繫屬時間為94年10月25日，且被告被訴
    施用第一、二級毒品之時間亦係在94年2 月至4 月，其犯罪
    時間係在修正後毒品危害防制條例生效施行後，自應依修正
    後毒品危害防制條例之相關規定處理，先予說明。又查被告
    甲○○前因施用毒品案件，經臺灣高雄地方法院以88年度毒
    聲字第7221號裁定送觀察、勒戒，認無繼續施用毒品傾向，
    於88年10月29日觀察、勒戒執行完畢釋放而由臺灣高雄地方
    法院檢察署檢察官於88年10月28日以88年毒偵字第83 4號為
    不起訴處分確定，詎其不思悔過，於94年2 月14日晚上某時
    起至同年4 月13日止，在高雄市○○路某租屋處，連續施用
    第一級毒品海洛因，另於94年2 月14日晚上某時在上開處所
    施用第二級毒品甲基安非他命之事實，業據被告自白不諱，
    此外，並有高雄市立凱旋醫院濫用藥物尿液檢驗報告1 紙及
    前揭原審88年度毒聲字第7221號裁定書、臺灣高雄地方法院
    檢察署88年度毒偵字第834 不起訴處分書各1 件及本院被告
    前案紀錄表、法務部全國檢察官線上查詢刑案人犯在監所最
    新資料報表各一份附卷可資佐證。本件公訴意旨所指被告於
    94年2 月14日晚上某時起至同年4 月13日止連續施用第一級
    毒品海洛因以及於94年2 月14日晚上某時施用第二級毒品甲
    基安非他命之行為，顯係在前揭觀察、勒戒執行完畢釋放後
    5 年後所為，並不符合前揭毒品危害防制條例第23條第2 項
    「強制戒治執行完畢釋放後5 年內」之訴追要件，自不能依
    前揭規定逕行追訴。
(3)、前揭毒品危害防制條例所規定觀察、勒戒或強制戒治執行完
    畢之基準點乃係規定訴追條件，係限制拘束人民權利，基於
    罪刑法定原則，其解釋應以文義射程範圍為限，而觀察、勒
    戒及強制戒治係拘束人身自由之保安處分，將行為人視為病
    犯，協助斷除毒癮之性質，與有罪判決及其執行，係確定並
    實現國家刑罰權，對行為人之法益侵害行為予以懲罰之性質
    不同。是前揭毒品危害防制條例所規定之「觀察、勒戒或強
    制戒治執行完畢釋放」之文義射程自不及於「經法院有罪判
    決確定或執行完畢」。本件被告所涉施用毒品犯行，係於觀
    察、勒戒執行完畢釋放後5 年後所為，雖其於觀察、勒戒執
    行完畢釋放後5 年內固曾因施用毒品罪，經法院判決有罪確
    定，而不符合毒品危害防制條例第20條第3 項之立法理由「
    觀察、勒戒或強制戒治後5 年後再犯者，顯見前所實施之觀
    察、勒戒或強制戒治已足以遮斷其施用毒品之癮，為期自新
    及協助其斷除毒癮，對此5 年後再犯者爰明定仍適用初犯之
    規定，先經觀察勒戒、強制戒治之程序」之意旨，然如前所
    述，被告所犯施用毒品案件，原則上應適用第20條之規定裁
    定施以觀察、勒戒，僅於觀察、勒戒或強制戒治執行完畢釋
    放後5 年內再犯施用毒品案件時，始能起訴，本件被告施用
    毒品行為，既係在觀察、勒戒執行完畢釋放後5 年後所為，
    已不符合前揭起訴之「強制戒治執行完畢釋放後5 年內」之
    要件，自不能適用毒品危害防制條例第23條第2 項之規定依
    法追訴，縱令其行為不符合毒品危害防制條例第20條第3 項
    規定之立法理由，仍應回歸施用毒品之原則性處理，亦即應
    由檢察官適用毒品危害防制條例第20條第1 項之規定，聲請
    法院裁定令入勒戒處所觀察、勒戒，尚不得任意擴張毒品危
    害防制條例第23條第2 項所規定之基準點。
四、綜合以上，本件起訴並不具備毒品危害防制條例第23條第2
    項規定之訴追要件，起訴應屬違背程序，原審竟為實體判決
    ，自有未合，被告上訴以本案判刑過重雖無理由，惟原判決
    既有可議，即應由本院將原判決撤銷，另為諭知不受理之判
    決。
據上論斷，應依刑事訴訟法第369 條第1 項前段、第364 條、第
303 條第1 款判決如主文。
中    華    民    國    95    年    2     月    27    日
                  刑事第一庭    審判長法  官  郭雅美
                                      法  官  莊崑山
                                      法  官  簡志瑩
以上正本證明與原本無異。
不得上訴。
中    華    民    國    95    年    2     月    27    日
                                      書記官  白  蘭


司法院資訊處製作；財團法人民間司法改革基金會備份。
